【裁判字號】    98,交聲,4284
【裁判日期】    981229
【裁判案由】    違反道路交通管理處罰條例聲明異議
【裁判全文】
臺灣臺北地方法院交通事件裁定        98年度交聲字第4284號
受 處分 人  甲○○
原處分機關  臺北市交通事件裁決所
上列受處分人因違反道路交通管理處罰條例案件，對於臺北市交
通事件裁決所民國98年12月9日所為之處分(原處分案號：北市裁
催字第裁22-AEW404374號），聲明異議，本院裁定如下：
    主  文
原處分關於罰鍰新臺幣伍萬貳仟伍佰元部分撤銷。
上開撤銷部分，甲○○不罰。
    理  由
一、按汽車駕駛人有飲用酒類或其他類似物後其吐氣所含酒精濃
    度超過每公升0.25毫克或血液中酒精濃度超過百分之0.05以
    上之情形者，不得駕車；汽車駕駛人，駕駛汽車經測試檢定
    有酒精濃度超過規定標準之情形者，處1萬5000元以上6萬元
    以下罰鍰，並當場移置保管該汽車及吊扣其駕駛執照1 年；
    因而肇事致人受傷者，並吊扣其駕駛執照2 年；汽車駕駛人
    ，有第35條第1 項規定之情形者，應接受道路交通安全講習
    ，道路交通安全規則第114條第2款、道路交通管理處罰條例
    （下稱條例）第35條第1項第1款、第24條第1項第2款分別定
    有明文。再按行政罰法第26條規定：「一行為同時觸犯刑事
    法律及違反行政法上義務規定者，依刑事法律處罰之。但其
    行為應處以其他種類行政罰或得沒入之物而未經法院宣告沒
    收者，亦得裁處之。前項行為如經不起訴處分或為無罪、免
    訴、不受理、不付審理之裁判確定者，得依違反行政法上義
    務規定裁處之。」中，所稱其他種類行政罰，係指違反行政
    法上之義務應受「裁罰性」之「不利處分」，而依行政罰法
    第2 條規定，包括限制或禁止行為之吊扣證照處分，及警告
    性之講習處分。究其立法目的，一行為同時觸犯刑事法律及
    違反行政法上義務規定時，由於刑罰與行政罰同屬對不法行
    為之制裁，而刑罰之懲罰作用較強，故依刑事法律處罰，即
    足資警惕時，實無一事二罰再處行政罰之必要，且刑事法律
    處罰，由司法機關依法定程序為之，較符合正當法律程序，
    應予優先適用，因此，解釋上行政罰法第26條第2 項之規定
    應包括條件成就之緩起訴處分之情形在內，故酒後駕車同時
    觸犯公共危險犯行，行為人雖經緩起訴處分，然於緩起訴處
    分條件成就前，行為人隨時有受撤銷緩起訴再受刑事追訴之
    風險，行政機關自不得就同一事由裁處行為人罰鍰處分，以
    免行為人受有一事二罰之危險（臺灣高等法院暨所屬法院96
    年法律座談會刑事類提案第36號審查意見及研討結果可資參
    照）。但罰鍰以外之沒入或其他種類行政罰，因兼具維護公
    共秩序之作用，為達行政目的，行政機關仍得併予裁處，合
    先敘明。
二、本件受處分人甲○○於民國96年11月27日23時48分，騎乘車
    牌號碼DSX-095號輕型機車，在臺北市○○○路120巷7 弄口
    ，因酒後駕車，為警攔查經測試其呼氣酒精濃度達0.93MG/L
    ，當場以「酒後駕車經酒測呼氣值超過標準值（0.55）」掣
    單舉發，而受處分人酒後駕車之行為業經臺灣臺北地方法院
    檢察署（下稱臺北地檢署）檢察官緩起訴處分確定，乃依條
    例第35條第1 項第1款規定，裁處受處分人罰鍰新台幣(下同
    )5萬2500元、吊扣駕駛執照12個月（已於98年12月15日吊扣
    在案），並施以道安講習。
三、異議意旨略以：伊於上揭時、地酒醉駕車，業經臺北地檢署
    檢察官為緩起訴處分，並向犯罪被害人保護協會臺灣臺北分
    會繳交8 萬元，基於一罪不二罰，因此就罰緩部分提出異議
    等語。
四、經查：
  (一)受處分人固不否認於上揭時、地酒後駕駛機車，為警攔查
      測得其呼氣酒精濃度超過標準值，並經警舉發「酒後駕車
      」違規，舉發機關並以受處分人另涉刑法第185條之3公共
      危險罪嫌移送臺北地檢署偵辦，嗣經該署檢察官於96年12
      月26日依刑事訴訟法第253條之1第1項、第253條之2第1項
      第4款、第8款規定，以偵字第26064 號為緩起訴處分，緩
      起訴期間為1年，並命受處分人應於緩起訴確定日起4個月
      內，向犯罪被害人保護協會臺灣臺北分會支付8 萬元，且
      於緩起訴處分確定後6 個月內接受道路交通安全講習10小
      時，並立悔過書；嗣該緩起訴處分經臺灣高等法院檢察署
      檢察長於97年1月9日駁回職權再議而告確定，受處分人其
      後並依上開公益捐款命令，於97年4月10日匯款8萬元至財
      團法人犯罪被害人保護協會臺灣臺北分會，且上開緩起訴
      處分未經撤銷，而於97年12月25日確定等情，有臺北縣政
      府警察局舉發違反道路交通管理事件通知單、酒精測定紀
      錄表、臺北地檢署96年度偵字第26064 號緩起訴處分書、
      臺灣高等法院檢察署97年度上職議字第578 號處分書、新
      光銀行跨行匯款申請書影本、臺灣高等法院被告前案紀錄
      表等在卷可稽，並經本院電詢犯罪被害人保護協會臺灣臺
      北分會：「受處分人甲○○有無於97年4月10日匯款8萬元
      ？（答：有）」亦有本院公務電話紀錄附卷可證。是受處
      分人酒後超過規定標準駕駛動力交通工具，而為警查獲之
      事實及受緩處分期滿並確定，及已支付8 萬元予犯罪被害
      人保護協會臺灣臺北分會之事實，堪以認定。
  (二)按所謂一事不二罰原則，探究其立法目的，無非以一行為
      同時觸犯刑事法律及違反行政法上義務規定時，由於刑罰
      與行政罰同屬不法行為之制裁，而刑罰之懲罰作用較強，
      依刑事法律處罰即足資警惕，實無一事二罰再處行政罰之
      必要，但罰鍰以外之沒入或其他種類行政罰，因兼具維護
      公共秩序之作用，為達行政目的，行政機關仍得併予裁處
      。至於刑事訴訟法第253條之1所指之緩起訴處分，其內容
      、要件與依刑事訴訟法第252 條所為之不起訴處分迥異，
      緩起訴處分為介於起訴、與微罪職權不起訴間之緩衝設計
      ，倘檢察官為緩起訴處分時依刑事訴訟法第253條之2 第1
      項規定對被告所為之指示及課予之負擔，雖非刑罰，但對
      被告多少都有財產減少及自由受限之影響，性質上可說是
      實質的制裁，且緩起訴制度雖以特別預防為優先考量，但
      在具體個案決定上，其實亦達到一般預防的作用及報應理
      念，基於一行為不二罰原則，被告既已就其行為受到實質
      之制裁，自不應因同一行為再受到國家的處罰。
  (三)又按緩起訴之被告依檢察官緩起訴處分命令，向國庫或公
      益團體繳納捐款，係履行檢察官為緩起訴處分命令，性質
      上自屬於處分金，與罰金無異。則修正後道路交通管理處
      罰條例第35條第8 項所規定之罰金，解釋上自應包括依檢
      察官處分命令，而向國庫或公益團體繳納捐款在內，受處
      分人既依檢察官之緩起訴處分命令，向國庫或公益團體繳
      納捐款，即係履行檢察官為緩起訴處分命令，與受刑事處
      罰無異，自不應再受行政裁罰，此亦有臺灣高等法院96年
      11月刑事庭庭長法律問題研討會決議、臺灣高等法院暨所
      屬法院97年法律座談會刑事類提案第39號研討結果可參。
  (四)從而，道路交通主管機關對於汽車駕駛人之酒後駕車行為
      ，依條例第35條第1項第1款規定予以裁罰，係對行為人違
      反行政法上義務規定之行政罰，且該條例關於一行為同時
      觸犯刑事法律及違反行政法上義務規定者，並無特別規定
      ，是以，汽車駕駛人酒後駕車行為，經測試檢定酒精濃度
      超過規定標準，同時涉犯刑法第185條之3公共危險罪嫌者
      ，道路交通主管處罰機關除有上開行政罰法第26條第1 項
      但書規定，得處以其他種類行政罰之情形外，關於罰鍰部
      分，即應依上開行政罰法第26條及條例第10條規定，移送
      地方法院檢察署處理; 於移送後，非有上開行政罰法第26
      條第2 項所定不起訴等事由而得依違反行政法上義務規定
      裁處者外，不得再依條例第35條第1項第1款處罰。依上開
      說明，受處分人既已就同一行為涉犯公共危險罪嫌部分依
      檢察官緩起訴處分附隨之公益捐款命令支付8 萬元公益捐
      款在案，且數額亦逾原處分機關所裁處之5 萬2500元，則
      原處分機關自不得再依條例第35條第1項第1款就受處分人
      同一行為違反該條例之行為裁處罰鍰。原處分機關不察，
      以受處分人緩起訴確定，因仍有違反條例第35條第1項第1
      款之情形而處罰鍰5 萬2500元，尚有未洽。至於罰鍰以外
      之其他種類行政罰，因兼具維護公共秩序之作用，為達行
      政目的，行政機關仍得併予裁處。另原處分機關所為道安
      講習、吊扣駕駛執照等處分並未提起抗告，是僅應就業經
      提起異議部分予以審酌併予敘明。
五、綜上所述，受處分人確有在上開時、地，因違反酒後駕駛車
    輛，經測試呼氣中酒精濃度超過規定標準之違規行為，原處
    分機關依條例第35條第1項第1款規定，裁處吊扣受處分人駕
    駛執照12個月及施以道路交通安全講習之其他種類行政裁罰
    部分，於法並無不合，受處分人就此部分亦未表示不服。惟
    原處分裁處罰鍰5 萬2500元之行政裁罰部分，有違行政罰法
    第26條第2 項之「一事不二罰」之規定，即難認為允當，應
    認此部分之異議為有理由，由本院將原處分關於裁處罰鍰 5
    萬2500元部分撤銷，改諭知此部分不罰，以資適法。
六、依道路交通案件處理辦法第20條前段，裁定如主文。
中    華    民    國    98    年    12    月    29    日
                  交通法庭法  官  呂政燁
以上正本證明與原本無異。
如不服本裁定應於送達後5日內向本院提出抗告狀。
                          書記官  呂欣穎
中    華    民    國    98    年    12    月    29    日

司法院資訊處製作；財團法人民間司法改革基金會備份。
